臺灣高等法院民事判決
109年度勞再字第3號
再審原告    中華航空股份有限公司


法定代理人  謝世謙  
訴訟代理人  蘇文生律師
再審被告    黃志鵬  
訴訟代理人  林垕君律師
上列當事人間確認僱傭關係存在等事件，再審原告對於中華民國
106年12月5日本院106年度勞上字第86號確定判決提起再審，本
院於中華民國109年6月16日言詞辯論終結，判決如下：
    主      文
再審之訴駁回。
再審訴訟費用由再審原告負擔。
    事實及理由
一、再審原告主張：本院106年度勞上字第86號確定判決（下稱
    原確定判決）駁回伊所提起之上訴，維持原審即臺灣桃園地
    方法院（下稱桃園地院）105年度勞訴字第82號判決（下稱
    第一審判決）確認兩造間僱傭關係存在，伊應給付再審被告
    自民國（下同）105年5月8日起至再審被告復職止之工資。
    惟再審被告於103年10月18日與伊簽立訓練協議，期間自同
    年11月17日起至完訓並經考核合格之日止。再審被告考核合
    格後，兩造於105年4月18日簽立聘僱契約，並約定試用期間
    1年。詎知再審被告於國外訓練期間，曾於104年12月間、10
　　5年4月8日飲酒（下稱系爭飲酒事件），並於訓練期間搭乘
    教練或其他自訓學員車輛外出，違反伊於105年1月20日發布
    禁止所有學員飲用含酒精飲品之禁酒令，伊遂於試用期間，
    即105年4月27日以前揭事由向再審被告預告於同年5月7日終
    止試用及系爭聘僱契約，並非行使懲戒解僱權而為終止。原
    確定判決以伊依勞動基準法（勞基法）第12條第1項第4款、
    第11條第5款所為終止，違反懲戒處分相當性原則及解雇最
    後手段性原則，不生合法終止效力，兩造間僱傭關係仍有效
    存在等節，有錯誤適用勞基法第11條及第12條規定，及消極
    不適用民法第148條規定之適用法令顯有錯誤之再審事由。
    另伊發現其他同一飛行學校受訓學員陳彥廷（與再審被告同
    為CAL第8期）、許玉祺（CAL第10期）分別於105年4月22日
　　、同年月21日接受調查時之飛航組員面談紀錄表（下分別稱
    陳彥廷、許玉祺面談紀錄表），其中陳彥廷面談紀錄表提及
    系爭飲酒事件中，再審被告除自行飲酒外，尚有推介其他學
    員飲酒；許玉祺面談紀錄表則表示知悉飲酒時雖非執行任務
    時，仍應遵守禁酒令。原確定判決以再審被告僅是向教練敬
    酒而飲用雞尾酒，不確知是否違反受訓須知，其飲酒情節非
    屬重大，伊不得為終止，則如經斟酌上開證據，即可知再審
    被告明知違反受訓規定仍為之，且有推介飲酒行為，違反禁
    酒令情節重大，伊將受更有利之判決。伊於108年1月31日對
    許玉祺及其保證人訴請賠償而聲請支付命令後，始發現許玉
    祺面談紀錄表；及因與陳彥廷於105年8月15日和解結案，於
    前訴訟程序未發現陳彥廷面談紀錄表，現始知之，而得以發
    現新證物聲請再審。爰依原確定判決有民事訴訟法第496條
    第1項第1款、第13條規定之再審事由，提起本件再審之訴。
    聲明：㈠原確定判決及第一審判決均廢棄。㈡上開廢棄部分
　　，再審被告在第一審之訴及假執行之聲請均駁回。
二、再審被告則以：原確定判決以兩造簽立試用期契約前，伊已
    完成飛航訓練並經考核合格，具備相當飛航專業能力，簽立
    之試用期僱傭契約與一般對新進員工之試用不同，再審原告
    於終止試用仍應受勞基法終止事由之限制。而再審原告主張
    原確定判決有錯誤適用勞基法第11條、第12條規定，及消極
    不適用民法第148條之規定，所指均屬原確定判決認定事實
    當否問題，與適用法律顯有錯誤無涉。再審原告所提陳彥廷
    、許玉祺面談紀錄表，係與伊於105年4月間同時接受調查所
    為，陳彥廷、許玉祺與伊於飲酒事件後與伊同受解僱處分，
    渠等面談紀錄表於105年4月22日、同年月21日即製作完成，
    且保存於再審原告處，再審原告提出並無困難，並於原確定
    判決前訴訟程序客觀上已知悉其存在，無不能檢出之情形，
    不符合發現新證物之再審事由；況原確定判決已考量伊就系
    爭飲酒事件悔過情節，及無從證明伊有違反受訓須知，縱經
    斟酌上開證物，亦無從為更有利再審原告之判斷等語，資為
    抗辯。並答辯聲明：再審之訴駁回。
三、再審原告主張原確定判決有民事訴訟法第496條第1項第1款
    、第13款之再審事由，惟為再審被告所否認，並以前揭情詞
    置辯，茲分別說明如下：
  ㈠按民事訴訟法第496條第1項第1款所謂適用法規顯有錯誤者
　　，係指確定判決所適用之法規顯然不合於法律規定，或與司
　　法院現尚有效及大法官會議之解釋，顯然有違反，或消極的
　　不適用法規顯然影響裁判者而言，並不包括認定事實錯誤之
　　情形在內。又按現行勞基法並無試用期間之規定，則於個案
　　勞動關係中具體衡量勞僱權益，而認定雇主片面終止試用關
　　係之合法性，即非法所不許。原確定判決以：⑴兩造簽立試
　　用期契約前，再審被告已完成飛航訓練考核合格，具專業機
　　師之飛航能力，與一般試用期間約定係因企業僱用新進員工
　　，對該員工所陳之學、經歷僅為形式上審查，未能真正瞭解
　　該名員工是否能勝任工作情形不同。⑵參照改制前行政院勞
　　工委員會（86）台勞資二字第035588號函文，該函認試用期
　　間雇主終止契約時仍有參照勞基法第11條、第12條或第13條
　　但書規定，衡量其最後手段性原則、懲戒相當性原則之適用
　　。⑶再審原告所指再審被告於104年12月間國外聖誕假期期
　　間，在宿舍內飲酒，惟事發後未將再審被告退訓，並於105
　　年1月20日始以書面通知禁酒令，兩造於105年5月18日簽立
　　試用契約，再審原告即不得再據此考核再審被告試用期間表
　　現。⑷至再審被告於105年4月8日餐敘飲用雞尾酒（即系爭
　　飲酒事件），與再審原告對於正式機師、副機師就飲用酒類
　　之規範要求並未違反，及再審被告於訓練期間搭乘教練或其
　　他自訓學員車輛外出行為，亦與受訓須知此部分規範目的尚
　　屬有間。⑸再審原告終止試用僅以上開事由為據，未綜合考
　　核機師應備之工作能力（即適職性），難謂已符合最後手段
　　性，而屬權利濫用，終止不合法，因而維持第一審判決為再
　　審原告敗訴之判決，駁回其上訴等情，有原確定判決可稽。
　　經核並無適用法規顯有錯誤之情事，且就試用期間之終止行
　　為已為權益之衡量，即為權利濫用原則權衡之具體化，難認
　　有消極不適用民法第148 條規定可言。至再審原告有無因此
　　受有其他損害而未經原確定判決衡量，則屬原確定判決事實
　　認定之問題，非適用法規錯誤，更無再審被告權利行使專以
　  損害再審原告為目的之情形。再審原告以原確定判決有消極
　　不適用民法第148條規定之適用法規錯誤云云，並無足採。
　　另再審原告所引臺灣高等法院臺中分院98年度勞上字第17號
　　判決、學者劉志鵬、吳姿慧撰文（本院卷第13、15頁），認
　　試用期間並無解僱最後手段性原則之適用云云，核非屬確定
　　之法理，亦非法律規定，或與司法院現尚有效及大法官會議
　　之解釋具有法規性質，縱與原確定判決之法律見解歧異，仍
　　難認有何適用法規顯有錯誤之情形。
  ㈡又按民事訴訟法第496條第1項第13款所謂當事人發現未經斟
    酌之證物或得使用該證物，係指在前訴訟程序不知有該證物
　　，現始知之，或雖知有此而不能使用，現始得使用者而言。
    且必以該證物若經斟酌可受較有利益之裁判者為限。查系爭
    飲酒事件，為再審被告與陳彥廷、許玉祺、謝宗勳等人餐敘
    而為飲酒，有再審原告於前訴訟第一審程序提出再審被告於
    105年4月25日面談紀錄表可按（見外放桃園地院105年度勞
    訴字第82號卷），堪予認定。又再審原告於前訴訟程序已表
    明對於再審被告及其他3名學員均為相同之退訓處分等語，
    有原確定判決書可按。足見再審原告係對再審被告進行面談
    後退訓，而於前訴訟程序對於陳彥廷、許玉祺與再審被告同
    為系爭飲酒事件之學員，並已為退訓處分等情，知之甚詳。
    再審原告對於因同一事件，並於105年4月22日、同年月21日
    已製作存在之陳彥廷、許玉祺面談紀錄表，要無所謂不能發
    現或不能使用該等證物之情形。再審原告主張向許玉祺求償
    時，於108年1月31日始發現許玉祺面談紀錄表，並提出該日
    之支付命令聲請狀影本云云（本院卷第103頁），惟支付命
    令之聲請與發現面談紀錄表實屬二事，自無以事後聲請支付
    命令，作為證明其未能於前訴訟程序發現此證物之證據。至
    再審原告既先對陳彥廷為退訓處分，嗣於105年8月15日與陳
    彥廷達成和解，更無不能使用陳彥廷面談紀錄表之情事。再
    審原告既未能證明其於前訴訟程序，有何不能發現、使用該
    證物之情事，其以陳彥廷、許玉祺面談紀錄表屬發現未經斟
    酌之證物，實無可採。況原確定判決已認定系爭飲酒事件並
    未違反再審原告對於正式機師、副機師就飲用酒類之規範要
    求，及再審原告未綜合考核機師應備之工作能力，不能僅以
    前開事由為終止試用等情，業如前述。縱經斟酌陳彥廷表示
    再審被告餐敘時有推介飲酒，或再審被告應如同許玉祺一樣
　　，知悉禁酒令存在，而仍為飲酒，與原確定判決所認定之事
    實並無重大差異，再審原告無受較有利裁判之可能。再審原
    告執以聲請再審，核與上開規定不符，非有理由。
四、綜上所述，再審原告主張原確定判決有民事訴訟法第496條
    第1項第1款、第13款之再審事由，均不足採，其執此提起本
    件再審之訴，為無理由，應予駁回。
五、本件事證已臻明確，兩造其餘攻擊防禦方法及立論之證據資
    料，均經本院審酌後，認為對判決結果不生影響，無逐一論
    述之必要，併予敘明。
六、據上論結，本件再審之訴為無理由，依民事訴訟法第78條，
    判決如主文。
中　　華　　民　　國　　109 　年　　7 　　月　　7 　　日
                   勞動法庭
                       審判長法  官  黃嘉烈
                             法  官  邱  琦
                             法  官  陳筱蓉
正本係照原本作成。
如不服本判決，應於收受送達後20日內向本院提出上訴書狀，其
未表明上訴理由者，應於提出上訴後20日內向本院補提理由書狀
（均須按他造當事人之人數附繕本）上訴時應提出委任律師或具
有律師資格之人之委任狀；委任有律師資格者，另應附具律師資
格證書及釋明委任人與受任人有民事訴訟法第466條之1第1項但
書或第2項（詳附註）所定關係之釋明文書影本。如委任律師提
起上訴者，應一併繳納上訴審裁判費。
中　　華　　民　　國　　109 　年　　7 　　月　　7 　　日
　　　　　　   　　　　　　　書記官  陳珮茹
附註：
民事訴訟法第466條之1（第1項、第2項）：
對於第二審判決上訴，上訴人應委任律師為訴訟代理人。但上訴
人或其法定代理人具有律師資格者，不在此限。
上訴人之配偶、三親等內之血親、二親等內之姻親，或上訴人為
法人、中央或地方機關時，其所屬專任人員具有律師資格並經法
院認為適當者，亦得為第三審訴訟代理人。